臺灣彰化地方法院民事判決
108年度重家繼訴字第1號
原      告  葉碧霞  

            葉美玲  


            葉錦祈  

共      同
訴訟代理人  林盛煌律師
被      告  葉錦達  

上列當事人間請求分割遺產事件，本院於民國111年8月26日言詞
辯論終結，判決如下：
    主      文
兩造公同共有被繼承人葉青一所遺如附表一所示之遺產，應予分
割如附表一「原告分割方法」欄所示。
兩造應互為補償如附表二所示之金額。
訴訟費用由兩造各負擔四分之一。
    事實及理由
一、原告起訴主張：
　㈠被繼承人即兩造父親葉青一，於民國105年8月22日死亡，遺
    有如附表一所示遺產(下稱系爭遺產），兩造應繼分各為4分
    之1。系爭遺產業已辦理繼承登記，惟兩造無法達成分割之
    協議，而系爭遺產並無不能分割之情形，亦無不分割之約定
    。
　㈡系爭遺產中，原告葉錦祈目前與被告同住在編號10之建物，
    及所坐落編號3、4、5之基地、附連土地，故依每人各2分之
    1比例維持分別共有外，其餘土地原告實無法同意再與被告
    維持共有，以免未來又需另案提起分割共有物之訴，徒耗司
    法資源，故被告所提方案，並非終極解決紛爭之良善方式。
    為此聲明：兩造被繼承人葉青一所遺如附表一所示之遺產應
    予分割，分割方法如附表一原告分割方法欄所示。
二、被告答辯：
    彰化縣○○鄉○○段00地號部分土地為被告出資購買而合併於該
    地號內。又被告使用彰化縣○○鄉○○段00○00地號全部土地經
    營牧場畜養羊隻，土地上羊舍等農業設施均為被告所有，為
    維持牧場經營，因此主張彰化縣○○鄉○○段00地號土地由被告
    及原告葉錦祈依各2分之1比例維持分別共有；同段69地號土
    地則由兩造依各4分之1比例維持分別共有，系爭遺產分割方
    法如附表一被告分割方法欄所示。
三、法院之判斷：
　㈠原告主張兩造之父葉青一於105年8月22日死亡，遺有附表一
    所示系爭遺產，兩造應繼分各4分之1，兩造迄今就系爭遺產
    仍無法協議分割之事實，業據提出戶籍謄本、繼承系統表、
    土地登記第一類謄本等件為證，且為被告所不爭執，堪信為
    真實。至於被告主張彰化縣○○鄉○○段00地號部分土地為其出
    資購買云云，為原告所否認，被告復未舉證以實其說，尚難
    採信。
　㈡按繼承人有數人時，在分割遺產前，各繼承人對於遺產全部
    為公同共有；繼承人得隨時請求分割遺產，但法律另有規定
    或契約另有訂定者，不在此限；民法第1151條、第1164條定
    有明文。次按共有物之分割，依共有人協議之方法行之。分
    割之方法不能協議決定者，法院得因任何共有人之請求，命
    為下列之分配：㈠以原物分配於各共有人。㈡原物分配顯有困
    難時，得變賣共有物，以價金分配於各共有人；又公同共有
    物分割之方法，除法律另有規定外，應準用關於共有物分割
    之規定；民法第824條第1、2項、第830條第2項亦有明定。
    查兩造為被繼承人葉青一之繼承人，對於葉青一之遺產為公
    同共有，因系爭遺產並無不能分割之情形，亦無不分割之約
    定，兩造既不能達成協議分割，原告請求裁判分割以消滅系
    爭遺產之公同共有關係，核無不合，應予准許。
　㈢又按共有人因共有物分割之方法不能協議決定，而提起分割
    共有物之訴，應由法院斟酌共有物之性質、共有人之意願、
    全體共有人之利益、經濟效用等因素，秉持公平原則，而為
    適當之分配。本院審酌兩造主張之分割方法，其主要差異在
    於新興段29、69地號土地，原告主張應依附圖所示分割方法
    原物分配，被告則主張由繼承人維持分別共有。本院審酌上
    開新興段29、69地號土地，並非無法原物分配，倘僅由兩造
    公同共有分割為分別共有，將來恐生另件分割共有物訴訟，
    徒增糾紛，且依原告分割方法，已將地上羊舍等主要農業設
    施坐落部分之土地分歸被告取得，對被告並無重大不利益之
    處，故本院認為以原告所主張之原物分配分割方法，為合理
    可採。從而，系爭遺產應按附表一原告分割方法欄所示之方
    法分割，爰判決如主文第1項所示。
　㈣又分割共有物之訴，以原物為分配時，如共有人中，有不能 
    按其應有部分受分配者，得以金錢補償之，民法第824條第3
     項定有明文。經查，系爭遺產依原告方案分割結果，因兩
    造 分得遺產之面積、價值，與其所應分配之價值，尚有差
    距， 依上揭說明，自應依民法第824條第3項之規定，互為
    補償， 始符公平。而本件系爭遺產之價值，經送石亦隆不
    動產估價師事務所鑑定，兩造對鑑定結果均無意見，則兩造
    應互為補償之金額，依鑑定結果計算如附表二所示，應為可
    採，爰判決兩造間應相互補償之金額如主文第2項所示。
四、訴訟費用負擔之依據：家事事件法第51條，民事訴訟法第78
    條、第80條之1。　
中　　華　　民　　國　　111 　年　　9 　　月　　12　　日
                   家事法庭     法  官　施錫揮
以上正本係照原本作成。
如對本判決上訴，須於判決送達後20日之不變期間內，向本院提
出上訴狀。如委任律師提起上訴者，應一併繳納上訴審裁判費。
中　　華　　民　　國　　111 　年　　9 　　月　　12　　日
                                書記官　施嘉玫　　　　

附表一：遺產範圍及分割方案
編號 遺產項目 面積(平方公尺) 權利範圍 原告分割方法 被告分割方法 1 彰化縣○○鄉○○段00地號土地 200 全部 分歸原告葉美玲取得 同原告方案 2 彰化縣○○鄉○○段00地號土地 2577 全部 附圖所示編號Ａ部分面積1630平方公尺分歸原告葉錦祈取得；編號Ｂ部分面積947平方公尺分歸被告取得 分歸原告葉錦祈、被告依各2分之1比例維持分別共有取得 3 彰化縣○○鄉○○段00地號土地 563 全部 分歸原告葉錦祈、被告依各2分之1比例維持分別共有取得 同原告方案 4 彰化縣○○鄉○○段00地號土地 53 全部 同上 同原告方案 5 彰化縣○○鄉○○段00○0地號土地 59 全部 同上 同原告方案 6 彰化縣○○鄉○○段00地號土地 1267 110/1524 分歸原告葉美玲取得 分歸原告依各3分1比例維持分別共有取得 7 彰化縣○○鄉○○段00地號土地 2535 663/10000 同上 同上 8 彰化縣○○鄉○○段00地號土地 2500 全部 附圖所示編號Ｃ部分面積1370平方公尺分歸原告葉美玲取得；編號Ｄ部分面積1130平方公尺分歸被告取得 分歸兩造依各4分之1比例維持分別共有取得 9 彰化縣○○鄉○○段00地號土地 2630 全部 分歸原告葉碧霞取得 同原告方案 10 彰化縣○○鄉○○村○○路000號房屋  全部 分歸原告葉錦祈、被告依各2分之1比例維持分別共有取得 同原告方案 

附表二：繼承人相互補償金額明細表
應補償人 受補償人 應補償金額(新台幣) 葉錦達 葉美玲 754,219元 葉錦祈 葉美玲 27,555元 葉碧霞 葉美玲 364,455元 合計  1,146,229元